ACORDAO-COMPLETO-2532916

ACÓRDÃO 2406/2022 ATA 15/2022 - SEGUNDA CÂMARA

VISTOS, relatados e discutidos os presentes autos de Tomada de Contas Especial, nos quais são apreciados Embargos de Declaração opostos contra o Acórdão 12260/2020-TCU-Segunda Câmara. 
ACORDAM os Ministros do Tribunal de Contas da União, reunidos em Sessão da 2ª Câmara, ante as razões expostas pelo Relator, em:
9.1. conhecer dos Embargos de Declaração, com fundamento no art. 34 da Lei 8.443/1992, c/c art. 287 do Regimento Interno/TCU, para, no mérito, rejeitá-los; 
9.2. dar ciência da presente deliberação ao embargante, ressaltando-se que o Relatório e o Voto que o acompanham podem ser consultados no endereço .

Embargos de declaração opostos por Geraldo Fernandes de Oliveira, prefeito de Bannach/PA durante a gestão 2005-2008 (peça 111), contra o Acórdão 12.260/2020-TCU-2ª Câmara, da relatoria do Ministro Aroldo Cedraz

Segunda Câmara

Município de Bannach/PA.

3. Recorrentes/Responsáveis:
3.1. Recorrente: Geraldo Fernandes de Oliveira (XXX.694.802-XX), ex-prefeito.
3.2. Responsáveis: Geraldo Fernandes de Oliveira (XXX.694.802-XX); Valbetânio Barbosa Milhomem (XXX.296.792-XX).

13.1. Ministros presentes: Bruno Dantas (Presidente), Augusto Nardes, Aroldo Cedraz (Relator) e Antonio Anastasia.
13.2. Ministro-Substituto presente: André Luís de Carvalho.

AROLDO CEDRAZ

Adoto como Relatório a bem lançada instrução produzida no âmbito da Secretaria de Recursos (peça 120) , cuja proposta de encaminhamento contou com a anuência do corpo dirigente da referida unidade técnica (peça 121) :
"INTRODUÇÃO
1.	Trata-se de embargos de declaração opostos por Geraldo Fernandes de Oliveira, prefeito de Bannach/PA durante a gestão 2005-2008 (peça 111) , contra o Acórdão 12260/2020-TCU-Segunda Câmara, da relatoria do Ministro Aroldo Cedraz (peça 94) .
1.1.	A deliberação recorrida, proferida por força de recurso de reconsideração interposto, dentre outros, pelo ora embargante contra o Acórdão 3775/2018-TCU-Segunda Câmara, da relatoria do Ministro José Múcio Monteiro (peça 41) , apresenta o seguinte teor:
9.1. com fundamento nos art. 32, inciso I, e 33 da Lei 8.443/1992 e art. 285, caput, do Regimento Interno/TCU, conhecer dos Recursos de Reconsideração para, no mérito;
9.1.1. negar provimento ao recurso interposto por Geraldo Fernandes Oliveira;
9.1.2. dar provimento parcial ao recurso interposto por Valbetânio Barbosa Milhomem, de modo a excluir a sua responsabilidade solidária quanto aos débitos imputados, mantendo-se a irregularidade das suas contas em face da omissão inicial e alterando-se o fundamento da multa aplicada para o art. 58, inciso I, da Lei 8.443/1992, com redução do seu valor; 
9.2. alterar o Acórdão 3775/2018-TCU-Segunda Câmara, que passa a ter a seguinte redação:
"9.1. julgar irregulares as contas de Geraldo Fernandes de Oliveira e de Valbetânio Barbosa Milhomem, condenando Geraldo Fernandes de Oliveira ao pagamento das importâncias a seguir especificadas, fixando-lhe o prazo de 15 (quinze) dias para que comprove, perante este Tribunal, o recolhimento da dívida aos cofres do Fundo Nacional de Assistência Social - FNAS, atualizada monetariamente e acrescida de juros de mora calculados a partir das datas indicadas até a data do efetivo recolhimento e com o abatimento de valores acaso já satisfeitos, nos termos da legislação vigente:
	DATA DA OCORRÊNCIA
	VALOR ORIGINAL
 (R$) 
		DATA DA OCORRÊNCIA
	VALOR ORIGINAL
 (R$) 

	19/02/2008
	 4.500,00 
		02/07/2008
	 1.625,41 

	21/02/2008
	800,00 
		08/08/2008
	 1.625,41 

	25/02/2008
	460,00 
		12/08/2008
	 4.500,00 

	25/02/2008
	920,00 
		15/08/2008
	 1.180,00 

	07/03/2008
	 1.625,41 
		19/08/2008
	 1.256,25 

	14/03/2008
	 4.500,00 
		04/09/2008
	 4.500,00 

	20/03/2008
	800,00 
		04/09/2008
	 1.625,41 

	01/04/2008
	 1.625,41 
		10/09/2008
	 1.180,00 

	08/04/2008
	 4.500,00 
		10/09/2008
	 1.256,25 

	18/04/2008
	 1.120,00 
		13/10/2008
	 1.180,00 

	22/04/2008
	 1.625,41 
		17/10/2008
	 4.500,00 

	09/05/2008
	 1.625,41 
		07/11/2008
	 4.500,00 

	12/05/2008
	 4.500,00 
		12/11/2008
	 1.180,00 

	15/05/2008
	 1.120,00 
		13/11/2008
	 1.256,25 

	06/06/2008
	 4.500,00 
		19/11/2008
	 1.256,25 

	11/06/2008
	 1.120,00 
		03/12/2008
	 1.625,41 

	17/06/2008
	 1.256,25 
		16/12/2008
	 1.256,25 

	24/06/2008
	 1.625,41 
		19/12/2008
	2.882,36 

	01/07/2008
	 4.500,00 
	
	01/07/2008
	 1.260,00 
	
	01/07/2008
	 1.256,25 
	
9.2. aplicar multa individual a Geraldo Fernandes de Oliveira (art. 57 da Lei 8.443/1992) e a Valbetânio Barbosa Milhomem (art. 58, inciso I, da Lei 8.443/1992) , nos valores de R$ 30.000,00 (trinta mil reais) e de R$ 10.000,00 (dez mil reais) , respectivamente, fixando-lhes o prazo de 15 (quinze) dias, a partir da notificação, para que comprovem, perante o Tribunal, o recolhimento, aos cofres do Tesouro Nacional, dos respectivos valores, atualizados monetariamente desde a data desta deliberação até a data dos efetivos recolhimentos, se forem pagos após o vencimento, na forma da legislação em vigor;"
9.3. dar ciência do presente acórdão aos recorrentes.
HISTÓRICO
2.	Trata-se de tomada de contas especial de responsabilidade de Geraldo Fernandes de Oliveira e Valbetânio Barbosa Milhomem, ex-prefeitos de Bannach/PA, instaurada pelo Ministério do Desenvolvimento Social e Combate à Fome (peça 1) , em razão da omissão no dever de prestar contas dos recursos referentes aos Programas de Proteção Social Básica e Especial (PSB e PSE) .
2.1. As verbas foram transferidas durante o mandato de Geraldo Fernandes de Oliveira e o prazo para prestar contas se expirou na gestão de Valbetânio Barbosa Milhomem, motivo pelo qual, nos termos da Súmula 230 desta Corte, os dois ex-prefeitos foram citados (peças 10 e 29) .
2.2. Não obstante tenha obtido cópia integral dos autos (peças 31, 33 e 34) , Geraldo Fernandes de Oliveira deixou transcorrer in albis o prazo para se manifestar, tendo o outro responsável apresentado suas alegações de defesa (peça 15) .
2.3. A Unidade Técnica responsável pela instrução inicial do feito elaborou proposta de encaminhamento na qual propôs a rejeição das alegações de defesa apresentadas por Valbetânio Barbosa Milhomem e sua condenação, em solidariedade com o prefeito anterior, ao ressarcimento ao erário e à multa proporcional ao dano (peça 37) .
2.4.O Representante do Parquet especializado (peça 40) , entendeu que: "apesar de o ônus da prova recair sobre ambos os gestores, cremos que, nesse caso onde o prefeito sucessor cumpriria apenas a função de encaminhar as contas nos primeiros dias do seu mandato, não seria razoável lhe co-responsabilizar pelo dano apurado", propondo a esse gestor apenas a aplicação de multa pela omissão no dever de prestar contas.
2.5. Por meio do acórdão vergastado esta Corte, acompanhando a Unidade Técnica, imputou débito, de forma solidária, a ambos os gestores, além de lhes aplicar a multa prevista no art. 57 da Lei 8.443/1992 (peça 41) .
2.6. Interpostos recursos de reconsideração por ambos devedores solidários (peças 54 e 57) , este Tribunal, por meio do acórdão ora embargado (peça 94) , deu provimento ao recurso interposto pelo prefeito sucessor para afastar o débito lhe imputado, mantendo a irregularidade de suas contas em razão da omissão no dever de prestar contas, restando ao ora embargante a responsabilidade pelo ressarcimento ao erário, além de mantida a multa anteriormente aplicada.
2.7.	Nesta oportunidade, ante determinação constante do despacho de peça 116, analisa-se as razões dos embargos de declaração opostos.
EXAME DE ADMISSIBILIDADE
3.	Reitera-se o exame preliminar de admissibilidade (peça 117) , pendente de análise por parte do relator, Exmo. Ministro Aroldo Cedraz, no qual se concluiu pelo conhecimento dos embargos de declaração, eis que preenchidos os requisitos processuais aplicáveis à espécie, propondo-se a suspenção dos efeitos dos itens 9.1 e 9.1.1 do Acórdão 12260/2020-TCU-Segunda Câmara em relação ao embargante.
EXAME TÉCNICO
4.	Delimitação dos embargos de declaração.
4.1. Constitui objeto dos embargos o reconhecimento da existência de omissões no acórdão vergastado quanto aos pedidos de sobrestamento dos autos e da existência de falhas meramente formais.
5.	Sobrestamento.
5.1. Alega o embargante que teria sido omisso o acórdão ao não se manifestar sobre o pedido de efeito suspensivo do recurso de reconsideração (peça 54, p. 14) , quando assim argumentou:
Além disso, o STF por meio do Ministro Marco Aurélio deliberou pelo sobrestamento de todos os feitos envolvendo ação de improbidade administrativa que tenham como pano de fundo a (im) prescribilidade deste tipo de ação.
O trecho da decisão que sugere o dito sobrestamento está transcrito abaixo:
"Ao Gabinete, para acompanhar a tramitação do incidente, observando, no tocante a processos que estejam aguardando exame, o que vier a ser decidido pelo denominado Plenário Virtual"
Assim, a fim de evitar que o prosseguimento na demanda traga prejuízos aos Réu impõe-se que o feito fique sobrestado até decisão final deste o litígio constitucional instituído no feito n° RECURSO EXTRAORDINÁRIO n° 669.069, apesar deste processo ser administrativo, sabe-se que as decisões do STF balizam todo o país acerca do tema decidido.
Com efeito, havendo acolhimento da ocorrência da prescrição arguida todos os atos praticados neste processo originário serão considerados nulos. Assim, ao invés de serem praticados atos que, certamente, serão doravante anulados, melhor atitude será aguardar com prudência o pronunciamento definitivo do Colendo STF a prosseguir com o feito, estando na iminente possibilidade de sofrerem anulação.
Assim, requer o sobrestamento desta ação, conforme alhures demonstrado.
5.2.	Nas razões dos embargos suscita que deveria esta Corte se manifestar sobre a prescrição quinquenal tratada nas ações em curso na Suprema Corte, mesmo tendo entendimento interno de que as ações de improbidade administrativa são estranhas às suas competências, sob pena de inviabilizar o exercício de seu direito ao contraditório e à ampla defesa, reiterando o pedido de sobrestamento desta tomada de contas especial.
Análise
5.3.	Não há omissão a ser suprida. Ocorre que os argumentos recursais, sejam relativos à aplicação da Lei de Improbidade Administrativa, sejam sobre a prescrição das pretensões ressarcitória e punitiva desta Corte, foram devidamente enfrentados pelo Tribunal quando da apreciação do recurso de reconsideração, eis que a análise desses argumentos por esta Unidade Técnica contou com a concordância do Ministro-Relator (peça 95, parágrafo 7) , tendo assim sido enfrentada a questão (peça 96, p. 3-4) :
5.3. Inicialmente vale ressaltar que não é atribuição desta Corte a aplicação das normas previstas na Lei de Improbidade Administrativa, motivo pelo qual os precedentes jurisprudenciais citados pelo recorrente não se aplicam a este processo.
 (...) 
5.9. No que diz respeito à prescrição da pretensão punitiva melhor sorte não lhe assiste. Também é pacífico nesta Corte o entendimento de que tal instituto, no âmbito dos processos de controle externo, à falta de norma específica, submete-se à norma geral estipulada no art. 205 do Código Civil. 
5.10. Nesse sentido, assim se pronunciou esta Corte no âmbito do Acórdão 10364/2017-TCU-Plenário:
"A pretensão punitiva do TCU subordina-se ao prazo geral de prescrição de dez anos estipulado no art. 205 da Lei 10.406/2002 (Código Civil) , cuja contagem se inicia na data de ocorrência da irregularidade sancionada e se interrompe, uma única vez, na data do ato que ordenar a citação, a audiência ou a oitiva da parte, nos termos do art. 202, inciso I, do mesmo diploma legal."
5.11. Desse modo, tendo em vista que os recursos foram repassados no exercício de 2008 e que o despacho que ordenou a citação é de 26/8/2016 (peça 7) , nos termos do Acórdão 1441/2016-TCU-Plenário, não há que se falar em prescrição da pretensão punitiva desta Corte.
5.4. Apesar de não expressamente refutado o pedido de sobrestamento desta tomada de contas especial até ulterior julgamento das ações em curso no âmbito do Supremo Tribunal Federal, é consequência lógica da análise, que refutou o argumento sobre a prescrição e sobre a aplicação da Lei de Improbidade Administrativa no âmbito desta Corte, o não acatamento do pleito.
5.5. Ademais, é imperioso se esclarecer ao recorrente que o sobrestamento das ações em curso que versem sobre matéria admitida pela Suprema Corte sob a temática da repercussão geral somente se aplica no âmbito do Poder Judiciário, conforme texto expresso do art. 1.035, § 5º, do Código de Processo Civil, não havendo qualquer óbice para o regular processamento dos presentes autos.
5.6. Não obstante, importa ressaltar a não ocorrência da prescrição das pretensões ressarcitória e punitiva desta Corte também sob a ótica da Lei 9.873/1999, eis que o termo inicial para a contagem do prazo se deu em 1º/2/2009, termo final para a apresentação da prestação de contas, não havendo o recorrente demonstrado a inexistência de elementos que interromperam a prescrição no curso da fase interna da presente tomada de contas especial, matéria nitidamente de defesa, e, tendo esta Corte recebido os presentes autos em 1º/3/2016 (peça 1, p. 215) , citado o recorrente em 27/3/2017 (peça 30) e sido proferida a decisão recorrida em 15/5/2018 (peça 41) , não transcorreu o prazo quinquenal aptos a causar a prescrição suscitada.
6.	Falhas formais.
6.1. Alega o embargante que somente foi constatado nos presentes autos a não prestação de contas, sem serem apontados quaisquer desvios, prejuízos ou contrariedade ao princípio da moralidade, afirmando que "não houve, portanto, consignação de qualquer ato doloso, atentatório ao erário, sendo descabida a responsabilização de gestor que tão somente deixou de atuar no sentido de atentar aos aspectos formais, instituídos pelo TCU", sem qualquer caracterização de atos de improbidade administrativa.
6.2. Em seu arrazoado, volta o recorrente a trazer vários precedentes jurisprudenciais oriundos do Poder Judiciário sobre a aplicação da Lei de Improbidade Administrativa.
Análise
6.3.O inconformismo não merece acolhida. Os argumentos que se alega não terem sido enfrentados na fase processual anterior foram assim rebatidos por esta Unidade Técnica em instrução lançada no relatório que fundamenta a deliberação embargada (peça 96, p. 3-4) :
5.4. Quanto aos demais argumentos, melhor sorte não lhe assiste. Apesar de não ser sua atribuição a entrega da prestação de contas dos recursos geridos, já que tal prazo se deu na gestão de seu sucessor, é dever do recorrente, quando notificado por esta Corte, comprovar a boa e regular aplicação dos recursos públicos federais por ele geridos.
5.5. Tal dever encontra fundamento na própria Constituição Federal, art. 70, parágrafo único, que dispõe que "Prestará contas qualquer pessoa física ou jurídica, pública ou privada, que utilize, arrecade, guarde, gerencie ou administre dinheiros, bens e valores públicos ou pelos quais a União responda, ou que, em nome desta, assuma obrigações de natureza pecuniária", e no artigo 93 do Decreto-lei 200/1967, segundo o qual, "Quem quer que utilize dinheiros públicos terá de justificar seu bom e regular emprego na conformidade das leis, regulamentos e normas emanadas das autoridades competentes".
5.6. Ademais, não é correta a interpretação dada a tal dever por parte do recorrente acerca da natureza formal da ausência de prestação de contas e/ou da comprovação da boa e regular aplicação das verbas públicas geridas, pois a situação é legalmente tão relevante que a própria Constituição Federal estipula ser causa de intervenção na autonomia dos entes federados a ausência de prestação de contas.
6.4. Dessa forma, e demonstrada a inocorrência da omissão alegada, verifica-se nítido intuito do embargante em rediscutir o mérito da questão trazida via recurso de reconsideração, o que é inviável na via estreita dos embargos de declaração.
CONCLUSÃO
7.	Da análise anterior conclui-se que o acórdão embargado não padece dos vícios de omissão alegados pelo embargante.
PROPOSTA DE ENCAMINHAMENTO
8.	Ante o exposto, submete-se à consideração superior a presente análise dos embargos de declaração opostos por Geraldo Fernandes de Oliveira contra o Acórdão 12260/2020-TCU-Segunda Câmara, propondo-se, com fundamento no art. 34, § 2º, da Lei 8.443/1992:
a) conhecer dos embargos e, no mérito, rejeitá-los.
b)  comunicar o teor da decisão que vier a ser proferida ao embargante e aos demais interessados."
	É o Relatório.

José Fernando Santos dos Santos (14.671/OAB-PA) e outros.

Não atuou.

TOMADA DE CONTAS ESPECIAL. OMISSÃO NA PRESTAÇÃO DE CONTAS DOS RECURSOS DOS PROGRAMAS DE PROTEÇÃO SOCIAL BÁSICA E ESPECIAL. CONTAS IRREGULARES COM DÉBITO E MULTA. RECURSO DE RECONSIDERAÇÃO. NEGATIVA DE PROVIMENTO DO RECURSO DE UM RESPONSÁVEL. PROVIMENTO PARCIAL DE OUTRO. EMBARGOS DE DECLARAÇÃO. CONHECIMENTO. AUSÊNCIA DE OMISSÃO, OBSCURIDADE OU CONTRADIÇÃO. REJEIÇÃO. CIÊNCIA.

TOMADA DE CONTAS ESPECIAL (TCE)

Secretaria de Recursos e Secretaria de Controle Externo de Tomada de Contas Especial.

De início, cabe conhecer dos presentes Embargos de Declaração, eis que adimplidos os requisitos aplicáveis à espécie. 
2.	Quanto ao mérito, verifico que a Secretaria de Recursos abordou, com bastante propriedade, em sua minudente instrução, todos os argumentos aduzidos pelo embargante, restando adequada a proposta de rejeição do recurso, pelos fundamentos apresentados. 
3.	Sendo assim, acolho como razões de decidir os argumentos oferecidos na instrução da unidade técnica e manifesto concordância com a proposta de encaminhamento.
4.	As alegações apresentadas pelo embargante não merecem guarida, como bem esclarecido na instrução da Serur, inexistindo omissão a ser suprida, eis que os argumentos apresentados em sede do recurso de reconsideração foram devidamente analisados, tanto pela unidade instrutiva quanto no Voto proferido, tendo sido rejeitadas as alegações referentes à prescrição das pretensões ressarcitória e punitiva (e por consequência, eventual pedido de sobrestamento) e à suposta aplicação da Lei de Improbidade Administrativa.
5.	Nesse contexto, reforço o esclarecimento de que o inconformismo do embargante denota apenas a intenção de rediscutir a matéria pela via oblíqua dos Embargos de Declaração, o que é inviável por meio do recurso eleito, possuindo, o presente recurso, caráter manifestamente protelatório, visando a obstar, em última análise, o trânsito em julgado do aresto condenatório.
6.	O embargante, sob o frágil pretexto de suposta omissão, submete para apreciação repetidos argumentos apresentados em peças anteriores juntadas aos autos nas fases processuais pretéritas e já devidamente apreciados por este Tribunal.
7.	Sobre o tema, é cediço que, em regra, os embargos não se prestam à alteração do mérito das decisões embargadas, eis que têm por finalidade aclarar ou corrigir obscuridade, omissão ou contradição, comprovadamente presentes na própria deliberação recorrida, não apenas alegadas, consoante prescrevem os arts. 34, caput, da Lei 8.443/1992 e 287 do Regimento Interno/TCU.
	Desse modo, manifestando concordância com as conclusões da Serur, VOTO por que seja adotada a deliberação que ora submeto ao Colegiado.
TCU, Sala das Sessões, em 17 de maio de 2022.
AROLDO CEDRAZ 
Relator